【裁判字號】    89,台上,4512
【裁判日期】    890727
【裁判案由】    誣告
【裁判全文】
最高法院刑事判決                              八十九年度台上字第四五一二號
    上訴人  甲○○
    被  告  林朝益
右上訴人因反訴被告誣告案件，不服台灣高等法院中華民國八十七年五月二十七日第
二審判決（八十七年度上易字第一三八五號，自訴案號：台灣台北地方法院八十六年
度自字第一○四八號），提起上訴，本院判決如左：
    主  文
原判決關於林朝益部分撤銷，發回台灣高等法院。
    理  由
本件原判決以被告即自訴人林朝益自訴意旨略以：被告因借貸關係簽發板橋信用合作
社永和分社ＹＧ0000000號、民國八十三年十二月三十日、面額新台幣（下同
）二十萬元及第ＹＧ0000000號、八十三年十一月三十日、面額五十萬元之支
票二紙總共七十萬元，交王俊德律師收受，嗣由王俊德轉交予上訴人即反訴人甲○○
，查該二紙支票，其中二十萬元部分，業經上訴人於八十四年十月二十日提領兌現，
五十萬元部分，被告亦於八十四年十二月三十日交案外人司徒鳳玉轉交與上訴人，並
由王俊德以上訴人名義代為收受，詎上訴人明知前述七十萬元之支票債務已清償完畢
，竟意圖為自己不法之所有，又以支票未獲清償為由，向台灣台北地方法院聲請支付
命令，經該法院於八十四年十一月一日以八十四年促字第二三一五九號核發支付命令
，復於八十五年六月六日持該支付命令向台灣板橋地方法院聲請強制執行查封被告財
產，於強制執行程序中，雖得款三十一萬六千元，仍持續執行被告之財產，因認上訴
人有犯刑法第三百三十九條第一項之詐欺罪云云，於第一審審理中，上訴人則以被告
涉犯誣告罪而提起反訴，經審理結果，認被告犯罪不能證明，因而維持第一審諭知被
告無罪（上訴人部分亦諭知無罪）之判決，固非無見。
惟查：(一)、當事人聲請調查之證據，如法院未予調查，又未認其無調查之必要以裁定
駁回之，或雖經調查，其所得如何不足採取，亦未於判決理由內予以說明，其踐行之
訴訟程序，即難謂非違法。卷查上訴人於原審曾具狀（見原審卷第五十六頁以下）辯
稱被告涉嫌於第一審訴訟程序中提出被告所偽造之上訴人受償完畢之收據，向法院偽
稱其欠上訴人之票款債務，已於八十四年十一月二十二日清償完畢，用以矇騙法院，
達其誣指上訴人有犯詐欺罪之目的。因而聲請法院就此調查，並提出被告所涉嫌偽造
之上訴人受償完畢之收據（見原審卷六十一頁反面、台灣台北地方法院卷第四十五頁
反面、第五十五頁）。此項聲請，攸關上訴人誣告罪之成立與否，應有調查之必要，
詎原審就上開聲請，未予理會，復未說明何以不予調查之理由，自難謂無應於審判期
日調查之證據而未予調查之違法。(二)、刑法上之誣告罪，本不限於所告事實全屬虛偽
時，始能成立，倘所告事實之一部係出於故意虛構仍不得謂非誣告。證人曾金鷹於第
一審證稱：「林朝益在六十七、八年間因土地買賣，找我合夥，又於七十九年十二月
間向我借四百十萬元，土地方面，我出五百萬元，八十一年又借七十萬元，後來利息
都沒按約定還，另八十三年我有向甲○○借七十萬元給林朝益，約定年息百分之十八
，利息林朝益都叫我幫他墊付，八十三年九月有付息，至十一月都不足，我先幫他墊
，後來林朝益透過司徒鳳玉拿五十萬元說要還錢，當時算的結果，欠我的及欠甲○○
的不只五十萬元，收據上五十萬元其中五萬元是王俊德律師酬勞金與裁判費，另利息
部分還甲○○二十萬元，還我二十五萬元，寫收據時有我、王俊德律師、司徒鳳玉，
當時司徒鳳玉有打電話給林朝益，林朝益同意這樣寫，後來司徒鳳玉有拿收據給林朝
益看，林朝益看後也沒異議，收據是王律師寫的，那五十萬元只是還利息部分」（見
台灣台北地方法院卷第六十八至六十九頁反面），而被告亦供稱收到收據後沒表示異
議，且對證人曾金鷹之證詞無意見（見台灣台北地院卷第六十八至六十九頁反面），
又王俊德以上訴人名義代為收受之收據上記載：「茲收到林朝益所付左列金額：一律
師費、裁判費五萬元正；利息四十五萬元正」（見台灣士林地方法院卷第八頁）。依
上所述，如果無訛，則被告於八十四年十二月三十日收受收據時，應已知悉其所付五
十萬元其中五萬元是支付王俊德律師酬勞金與裁判費，另四十五萬元則償還欠甲○○
之利息二十萬元及償還欠曾金鷹之利息二十五萬元，即其欠上訴人與曾金鷹之本金部
分，尚未清償完畢。從而，被告於八十六年八月九日提起自訴，指其欠上訴人之七十
萬元債務，已清償完畢，上訴人又再聲請法院查封拍賣其財產，有涉犯詐欺；復於強
制執行程序時主張其債務已於八十四年十一月二十二日清償完畢云云（見台灣台北地
方法院卷第二十九頁），是否所告事實之一部係出於故意虛構，仍非無審究之餘地，
原判決就此未加說明，亦有判決理由不備之違法。上訴意旨指摘原判決不當，非無理
由，應認原判決關於被告部分有撤銷發回更審之原因。
據上論結，應依刑事訴訟法第三百九十七條、第四百零一條，判決如主文。
中      華      民      國    八十九    年      七      月    二十七    日
                              最高法院刑事第十二庭
                                  審判長法官  陳  炳  煌
                                        法官  陳  正  庸
                                        法官  陳  世  雄
                                        法官  徐  文  亮
                                        法官  吳  信  銘
      右正本證明與原本無異
                                              書  記  官
中      華      民      國    八十九    年      八      月      一      日


司法院資訊處製作；財團法人民間司法改革基金會備份。
